臺灣高等法院臺中分院刑事判決　　　　　　　　九十三年度上更(一)字第一五二號
　　上　訴　人　臺灣臺中地方法院檢察署檢察官
　　上　訴　人
　　即　被　告　丙○○
　　　　　　　　己○○
　　　　　　　　庚○○
　　共　　　同
　　選任辯護人　甲○○律師
右上訴人因被告妨害自由案件，不服臺灣臺中地方法院九十年度訴字第三八四號中華
民國九十年三月二十九日第一審判決（起訴案號：臺灣臺中地方法院檢察署八十九年
度偵字第五五六０號），提起上訴，經最高法院發回更審，本院判決如左：
      主  文
原判決撤銷。
丙○○、庚○○共同私行拘禁，各處有期徒刑肆月，如易科罰金均以佰元折算壹日
。
己○○共同私行拘禁，處有期徒刑月，如易科罰金以佰元折算壹日。
      事  實
一、丙○○與丁○○間有債務糾紛，丙○○認丁○○積欠伊債務，為追討之，乃與己○○、庚○○及不詳姓名成年男子數人基於妨害自由之共同犯意聯絡，由丙○○
    於民國八十九年三月二十八日下午六時許，邀約丁○○至彰化縣員林鎮○○○街
    三二七號三樓金歡喜ＫＴＶ（起訴書誤載為員林鎮○○路合家歡ＫＴＶ）二樓包
    廂商討還款事宜。嗣於當日（二十八日）夜晚九時許丁○○友人子○○駕駛丁○○之妻張賴碧蓮所有車號Ｂ５─二一五九號自小客車，搭載丁○○前往上址，二
    人進入二樓包廂內，丙○○、己○○、庚○○與在場其他不詳姓名之成年人即將
    包廂門關上而拘禁丁○○及子○○，並要求丁○○清償債務。丁○○不從，丙○○等人乃推由其中一名不詳姓名男子，持瓷杯毆打丁○○，致丁○○受有右前額
    二Ｘ０．三公分、右上眼臉三Ｘ０．二、二Ｘ０．二公分、右臉頰一Ｘ０．二公
    分、鼻樑０．六Ｘ０、一公分裂傷之傷害。丙○○並令丁○○將上開Ｂ５─二一
    五九號自小客車質押以為還款擔保，且要丁○○以電話聯絡其妻將上開Ｂ５─二
    一五九號自小客車證件置於臺中市○○路○段四九○號聯邦調茶局泡沬紅茶店。
    庚○○復拿出事先即已寫好之協議書、借據、現金保管條共三紙要求丁○○依該
    內容再寫一遍並簽名其上，丙○○等人並對丁○○恐嚇稱「這一票朋友都在跑路
    ，沒有簽的話，包括你的朋友（指子○○）今天都不要回去」等語，丁○○無奈
    只得依丙○○等人所言為之。丙○○並與己○○等強載丁○○、子○○趕赴臺中
    市，先後至臺中市○○路○段四九○號聯邦調茶局泡沬紅茶店及臺中市○○○路
    ○段一九六號九樓之一取得該Ｂ５─二一五九號自小客車相關證件及車輛登記名
    義人張賴碧蓮之身分證、印章（至聯邦調茶局泡沬紅茶店前共計三輛車，拿到車
    輛資料後，其中一輛車及部分共犯先行離去，餘二輛車及丙○○、己○○再強載
    丁○○、子○○赴丁○○住宅拿張賴碧蓮身分證、印章）後，丙○○等人始於翌
    日（二十九日）凌晨二時許，釋放丁○○、子○○，子○○旋即陪同丁○○至衛
    生署臺中醫院急診就醫，丙○○在釋放之前並脅迫丁○○於翌（二十九）日攜二
    百萬元前去換回該Ｂ５─二一五九號自小客車，否則即將該車賣掉。嗣經丁○○
    報警處理，為警循線於八十九年三月二十九日中午十二時許，在臺中市○○路與
    中港路口，查獲己○○駕駛Ｍ６─二○七六號自小客車搭載丙○○正欲前往向丁○○收取二百萬元，並扣得Ｂ５─二一五九號自小客車一輛、領牌登記證一張、
    張賴碧蓮身分證、印章各一只等物。
二、案經丁○○訴由臺中市警察局第四分局移送臺灣臺中地方法院檢察署檢察官偵查
    起訴。
      理  由
一、訊據上訴人即被告丙○○、己○○、庚○○均矢口否認有上開犯行，被告丙○○
    辯稱：因告訴人丁○○欠伊錢而邀約伊至員林鎮金歡喜ＫＴＶ見面，亦係丁○○
    自己提出要以該Ｂ５─二一五九號自小客車為擔保，丁○○受傷時伊在洗手間，
    到臺中聯邦調茶局泡沬紅茶店時亦係丁○○本人下車去拿，並未限制丁○○行動
    自由云云。被告己○○辯稱：伊與丙○○住同一棟大樓，因丙○○不會開車乃要
    求伊開車載渠至員林鎮金歡喜ＫＴＶ，伊僅知丙○○、庚○○與丁○○及其魏姓
    友人等人在包廂內談債務一事，因伊中途離開去買檳榔，詳細情形伊不清楚，回
    臺中亦係伊開車載丙○○、丁○○同往，子○○則搭另輛車子云云。被告庚○○
    則辯稱：伊係於員林鎮○○路金歡喜ＫＴＶ任職，因丙○○電話告知伊丁○○要
    來金歡喜ＫＴＶ，伊始於包廂內等丁○○，因伊透過被告丙○○向告訴人丁○○
    投資二百萬元，是丁○○積欠伊二百萬元，該Ｂ５─二一五九號自小客車即係丁○○自己交予伊保管，並言明翌日（二十九日）拿二百萬元來贖車，借據、同意
    書均係丁○○自己同意寫的，並無人逼迫丁○○簽立云云。
二、然查：
　(一)右揭事實業據告訴人丁○○及證人子○○於警訊、偵訊及原審法院審理中指述、
    證述綦詳（丁○○、子○○於警訊、偵查中所述固屬審判外之陳述，然偵訊陳述
    部分既係於偵查中向檢察官所為之陳述，又無何顯不可信之情況，依現行刑事訴
    訟法第一百五十九條之一第二項規定自得為證據，又丁○○、子○○警訊陳述部
    分，固亦屬審判外之陳述，然現行刑事訴訟法第一百五十九條之二規定「被告以
    外之人於檢察事務官、司法警察官或司法警察調查中所為之陳述，與審判中不符
    時，其先前之陳述具有較可信之特別情況，且為證明犯罪事實存否所必要者，得
    為證據。」，是並非警訊供述即無證據能力，丁○○、子○○警訊所述與二人於
    偵訊陳述主要情節相符，又為認定被告犯罪事實所必要，與其等審判中之陳述更
    無不符之情形，依舉重明輕之法理，本院認得準用刑事訴訟法第一百五十九條之
    二規定，認具有較可信之特別情況，得為證據，而被告、辯護人固否認丁○○、
    子○○證詞真實，然此屬證據證明力問題，與證據能力無涉，亦併明。），證
    人即被害人丁○○之配偶張賴碧蓮於原審法院向法官證述：「當天是晚上深夜，
    我接到我先生的電話，要我將車子證件，車主聯、印章、身分證影本，帶去聯邦
    調茶局泡沫紅茶，我有在電話中問我先生，你是不是被綁架了，我先生說是．．
    」、「在這中間，他們一再催，並告訴我不得報警，否則我先生會沒命回家」（
    證人張賴碧蓮此部分證述固係本院本審審判外之陳述，然既係向原審法官所為之
    陳述，依刑事訴訟法第一百五十九條之一第一項規定自得為證據。），復有驗傷
    診斷書、贓物領據各一紙在卷可稽，被告等雖辯稱未強押告訴人，係告訴人自願
    還債云云，然告訴人與被告丙○○或庚○○間債務糾紛並非一朝一夕之事，如已
    自願簽立協議書允諾還債，又何須將當日使用之交通工具交予被告丙○○等人，
    丁○○、子○○如行動自由並未受限制，亦可逕由丁○○、子○○駕原車返回臺
    中市拿取證件，何須勞師動眾多人乘坐三輛車同赴臺中市，子○○更與被告丙○○及告訴人丁○○間債務無涉，如非同遭挾持，又豈會深夜與丙○○等人同赴告
    訴人住所拿取證件，況告訴人在ＫＴＶ內臉上又受有多處裂傷，傷勢亦非輕微，
    既已簽立協議書並交付汽車，又有何急迫性竟未獲就醫，而須深夜與被告丙○○
    等人趕赴紅茶店及住所拿取汽車證件、印章等物，致於獲釋後始能就醫，被告所
    辯是日氣氛和諧，無挾持脅迫情事云云顯無可採信，其等顯係恃眾強挾逼迫還債
    。而被告己○○在原審供述伊載被告丙○○至ＫＴＶ，亦知被告丙○○、庚○○
    與丁○○的魏姓朋友在包廂內談債務事情，亦係伊開車載丙○○、丁○○一起至
    臺中，其提出之第三審上訴理由狀及狀附照片，亦載明被告己○○將車輛停置於
    告訴人丁○○住處附近等候被告丙○○與告訴人丁○○上樓拿資料，於警訊亦供
    承伊於二十九日駕車載被告丙○○要向告訴人取款（詳最高法院九十三年度台上
    字第三七二三號卷及偵卷第十五頁），自確基於共犯意圖參與本案，而被告庚○○於原審自承告訴人丁○○之車號Ｂ五─二一五九號車係伊保管，證人子○○亦
    證述被告庚○○出言向告訴人催討債務，則被告庚○○自亦共同參與本案無訛，
    而非僅單純在場。
　(二)被告雖辯稱告訴人之住家設有警衛室，有警衛人員看守，可見其等未強脅告訴人
    云云，惟集合式住宅為節省管理費用，原非必二十四小時均僱有警衛，退步言之
    ，縱是時仍有警衛，惟子○○亦同遭挾持至告訴人丁○○住家外，縱深夜報警，
    警員亦未必能立即趕到，丁○○基於友人子○○安全，原非必敢立即報警，告訴
    人等遭控制人身自由，告訴人丁○○之妻張賴碧蓮顧慮告訴人人身安全，只得屈
    從被告交付證件、印章之要求，亦非必敢立即報警，尚無從以告訴人及戊○○○
    未立即報警即遽為有利被告之認定，而證人壬○○於歷次訊問，固稱告訴人臉上
    傷勢係因與不詳姓名綽號「阿吉」酒客因敬酒生爭執，而遭該酒客摔酒杯打傷云
    云，然案發日被告丙○○等人與告訴人丁○○在ＫＴＶ內協調談判債務，豈可能
    如此巧合即恰有無關之不詳姓名酒客與告訴人因敬酒糾紛而打傷告訴人，壬○○
    於本審辯論期日證述「我沒有注意到酒杯是否有摔到丁○○的臉上，我只有看到
    有人丟酒杯，我也不知道是何人摔酒杯」，顯然伊並未確實看到告訴人臉部受傷
    經過，更不可能知悉告訴人受傷緣由，前稱「阿吉」因敬酒而打傷告訴人云云顯
    無可採信，又壬○○於本院固又證述ＫＴＶ房間房門無鎖云云，然應無ＫＴＶ之
    房間不可設門鎖之道理，亦非ＫＴＶ房門不能自內上鎖，即謂被告丙○○等人無
    法控制告訴人行動自由，告訴人如在ＫＴＶ房間內未喪失行動自由，何以臉部受
    傷後未能立即外出就醫，又證人壬○○又稱告訴人受傷時，被告丙○○並不在場
    云云，然刑法共同正犯只須具有犯意聯絡或行為分擔即足成立，正犯間彼此分擔
    之行為，並非必須相同，在犯意聯絡範圍內，應就全部犯罪結果負責（參考最高
    法院八十五年度臺上字第三七二九號、七十六年度臺上字第八二七九號判決意旨
    ），本案被告己○○、庚○○係經被告丙○○糾集到場（詳偵查卷第十九、四十
    三頁二人警訊、偵訊供述），ＫＴＶ房間係被告丙○○所訂（詳壬○○本審證述
    ），而被告己○○與丙○○同赴ＫＴＶ包廂，並同至臺中市拿取證件，次日亦與
    被告丙○○同行欲拿取金錢遭查獲，本案並無確切事證證明被告己○○有外出購
    買檳榔，ＫＴＶ內本有服務生，衡情本可由服務生代購，被告己○○並無親自外
    出購買檳榔之必要，被告丙○○、己○○於二人屬本案共同正犯無疑，不能以另
    共犯毆打告訴人時，二人刻意避至洗手間或刻意外出購買檳榔避卸刑責即謂二人
    未參與本案，被告又辯稱本案現金保管條記載「丁○○替陳明智保管新臺幣貳佰
    萬元」（偵卷第三十二頁），可見並非依庚○○事先寫好之文字照抄云云，然本
    案並未見何人名「陳明智」，惟保管條上亦併記載「此金額為陳明智先生投資於
    本人肉品業之現額」，以之比對本案被告庚○○之警訊辯解（偵卷第十九頁），
    此「陳明智」應即指被告庚○○，至於被告庚○○何以不用本名，箇中原因存於
    被告庚○○心中，難以確定，本院認應係被告庚○○知悉其行為觸法，乃故意命
    告訴人寫成「陳明智」以留退路，更適足確認告訴人係受迫書寫該保管條，否則
    何以會無端書寫伊積欠「陳明智」金錢之字據，又證人朱勝瑤、黃俊偉即ＫＴＶ
    服務生於偵訊固證稱未見ＫＴＶ廂房內有打鬥、恐嚇、打人情事，告訴人等離開
    時尚有說有笑，很高興的離去云云，惟朱勝瑤、黃俊偉亦併證述未見告訴人受傷
    過程，顯然二人並非全程均在ＫＴＶ廂房內，被告等逼債過程，亦絕不可能竟容
    許服務生在場見聞之（證人壬○○於本審亦證述案發日被告表示有事要談，伊即
    退出ＫＴＶ包廂），告訴人是日在ＫＴＶ受有右前額、右上眼臉、右臉頰、鼻樑
    多處傷勢，豈有可能仍有說有笑，很高興的離開ＫＴＶ，證人朱勝瑤、黃俊偉所
    述顯無足採信。
　(三)又丁○○固否認積欠被告等債務，然查證人子○○於八十九年五月二日於偵訊
    時證述：「（當天何因與丁○○去ＫＴＶ？）丁○○說有位一、二十年沒見面的
    朋友，從菲律賓回來，叫我開車載他去ＫＴＶ，說他累了」、「（到ＫＴＶ包廂
    內有何人在場？發生何事？）．．．我進去後一坐下，有人就說『舊帳二百萬』
    怎樣怎樣的話，說沒三、二句話，有人拿杯子砸過去丟中丁○○的太陽穴，講『
    舊帳二百萬』的是當庭之庚○○，當場我是不認得庚○○，是到警局後才知其名
    字」等語（見偵查卷第八四頁）。證人乙○○即被告丙○○之姪女於八十九年
    五月九日於偵訊時證述：「（你住中港路期間告訴人丁○○有無去找過丙○○？
    ）有，四、五次，都是由我帶他上樓去」、「（有無看過丙○○在中港路住處有
    交錢給丁○○？）有，他排在桌上都是現金，是整排很多，我不知總金額多少」
    、「（你姑姑這些錢何來？）請司機辛○○載他去領錢，應時（是）世華銀行，
    因為以前都是我載我姑姑去領錢」、「（你姑姑為何拿這麼多錢給丁○○？）我
    不是很清楚，但是房子的問題」「（何時之事？）我的生日前幾天，應在八十八
    年九月十三日左右」、「（除此以外，尚有無交錢給丁○○？）沒有，只有這一
    次」等語（見偵查卷第一三０頁反面至一三一頁反面）。於九十年三月二十九日
    原審法院審理時證述：「（作證何事，經過情形？）我因連續三年生日前都發生
    車禍，所以我姑姑不讓我出門，我的生日是國曆九月十五日。在八十八年九月十
    三日那天，丁○○打電話給我，叫我下樓去『傑貿傢俱行』接他，之後約下午四
    時多許，我帶他到中清路我姑姑的住處，之後我有去接我弟弟和買四個便當，我
    忘了買我自己的便當，便當是要給我姑姑、我弟弟、司機、丁○○，後來又去補
    買一個給我自己吃，買便當回來後，他們已經吃了，我看桌子上有擺錢，我姑姑
    叫我去拿紙來寫，我有看到丁○○在翻錢，再放進袋子裡，錢的數目有幾疊，是
    從銀行領出來的，我確實看到他有拿錢走，我共看到他來中清路四、五次，但拿
    錢的次數我看到一次」、「（寫地址紙張從何而來？）紙張是我從我的筆記本來
    的，我家裡尚有撕下來的另一部分」等語（見原審卷第七四、七六頁）。證人
    謝志秋於八十九年五月九日偵訊時證述：「（丙○○有無在你面前交錢給丁○○
    ？）有，一次，地點在公益路、大墩路之耕讀園，但時間不記得，是在地震後」
    、「（拿多少錢？）很厚，但不知多少錢，是現金」、「（何因交付這些錢？）
    不知道」、「（丙○○、丁○○，你有無在何場合見過他們二人談論生意之事？
    ）是在丙○○家中有聽到做食品生意的事，是在耕讀園聚會之前」（見偵查卷第
    一三二頁正、反面）。證人辛○○於九十年三月二十九日原審法院審理時證述
    ：「（作證何事，經過情形？）我擔任丙○○的司機，月薪三萬元，從八七年任
    職八九年，我在被告丙○○中清路客廳我有看到丙○○拿一百多萬元給丁○○，
    都是現金，丙○○有告訴我當天下午有人要來拿錢，我有看到丁○○來拿錢，我
    共看到一次，時間在八十八年九月份的時候。我知道錢是要做二胎的，但我不知
    道意思是否是借錢投資房屋的意思」等語（見原審卷第七四頁），是告訴人丁○○與被告間確有債務糾紛已可認定，被告等係基於索討債務意圖而挾持告訴人等
    ，並無不法所有意圖，尚無從論以擄人勒贖罪責（子○○、乙○○、謝志秋此部
    分偵訊證述固屬審判外之陳述，然既係於偵查中向檢察官所為之陳述，又查無何
    顯不可信之情況，依刑事訴訟法第一百五十九條之一第二項規定自得為證據。）
    。
　(四)綜上所述，被告丙○○、己○○、庚○○上開所辯，均顯係事後圖卸刑責之詞，
    不足採信，本案事證明確，被告三人犯行洵堪認定。又關於告訴人住家狀況，已
    據被告等拍攝照片存卷（附最高法院卷），事實已明，自無再履勘現場之必要。
    被告庚○○在本院前審聲請安排測謊，本院認事證已臻明確，毋庸再為測謊，又
    被告聲請訊問證人朱勝瑤、黃俊偉，然二人已於偵訊證述如前，二人事實上並未
    全程在ＫＴＶ包廂內，所述告訴人等離開時尚有說有笑，很高興的離去云云違情
    悖理無可採信，亦論述如前，被告丙○○、己○○固又稱告訴人遭毆打時，其等
    分別在洗手間及外出買檳榔，不在廂房內，有朱勝瑤、黃俊偉可作證證明云云，
    然朱勝瑤、黃俊偉並未見告訴人如何受傷，已據二人於偵訊明，二人自無法作
    證證明告訴人受傷時，被告丙○○、己○○是否在場，並無再為無益傳訊之必要
    。
三、核被告丙○○、己○○、庚○○三人所為，均係犯刑法第三百零二條第一項之私
    行拘禁罪，被告將二被害人拘禁於ＫＴＶ內及嗣後再以車輛將二人押至臺中市，
    係本於同一妨害自由犯意，是只須論以一私行拘禁罪，不須就以車輛押解過程另
    論以獨立之妨害自由罪。又刑法第三百零二條第一項及第三百零四條第一項之強
    制罪，其所保護之法益均為被害人之自由，而私行拘禁，仍不外以強暴、脅迫為
    手段，其罪質本屬相同，惟第三百零二條第一項之法定刑，既較第三百零四條第
    一項為重，被告以私行拘禁之方法妨害人自由，強迫告訴人立下協議書、借據、
    現金保管條而行無義務之事，仍應逕依第三百零二條第一項論罪，無再論以強制
    罪之餘地，又被告等動手毆打告訴人及恐嚇告訴人，則屬強制犯行中之強暴、脅
    迫手段，已包括於強制犯行中，本件既無另論以強制罪之餘地，自亦不另論以傷
    害及恐嚇罪，公訴意旨認被告另應論以強制罪、恐嚇罪及傷害罪，尚有誤解，被
    告等以一共同行為私行拘禁告訴人及被害人子○○，是一行為觸犯二罪名，惟屬
    同種想像競合犯，應從一處斷。再被告丙○○、己○○、庚○○三人與其餘不詳
    姓名成年人間（本件無法查得其餘不詳姓名共犯之確實年籍，基於有利被告原則
    ，認定其餘共犯屬成年人）有犯意聯絡與行為之分擔，是為共同正犯，原審以被
    告犯罪事證明確，予以論罪科刑，固非無見，惟查原審判決書理由文第三段論述
    ：「核被告丙○○、己○○、庚○○三人所為，均係犯刑法第三百零二條第一項
    非法剝奪人之行動自由罪及同法第二百七十七條第一項之傷害罪、及第三百零五
    條恐嚇危害安全罪、第三百零四條第一項強制罪，被告等所為強迫告訴人立下協
    議書、借據、現金保管條之使人行無義務之事之低度行為，應為剝奪人行動自由
    之高度行為所吸收，不另論罪。」、「被告等所犯上開四罪間，有方法結果之牽
    連關係，為牽連犯，應依刑法第五十五條從一重之刑法第三百零二條第一項非法
    剝奪人之行動自由罪處斷。」云云，既認不另論以強制罪，何以又謂被告所犯上
    開四罪間包含強制罪有牽連關係？顯然矛盾，又認被告另犯傷害罪及恐嚇罪，亦
    有未洽，被告上訴意旨否認犯罪，檢察官上訴意旨認被告係犯擄人勒贖罪雖均無
    可採，但原審判決既有如上瑕疵，即屬無可維持，應由本院予以撤銷改判，審酌
    被告催討債務而犯罪之動機、目的、手段、所生危害及否認犯行之犯後態度暨三
    人犯行情節輕重（本案肇因被告丙○○為追討債務，被告庚○○於警訊供述伊係
    經被告丙○○約至ＫＴＶ，證人壬○○於本審證述ＫＴＶ房間係被告丙○○所訂
    ，是被告丙○○應係本案起始謀議者，而被告庚○○出言恐嚇並占有告訴人車輛
    ，二人情節自較被告己○○重）等一切情狀，分別量處如主文第二、三項所示之
    刑示懲，又按中華民國九十年一月四日修正，同年月十日經總統公布施行之刑法
    第四十一條規定：「犯最重本刑為五年以下有期徒刑以下之刑之罪，而受六個月
    以下有期徒刑或拘役之宣告，因身體、教育、職業、家庭之關係或其他正當事由
    ，執行顯有困難者，得以一元以上三元以下折算壹日，易科罰金。但確因不執行
    所宣告之刑，難收矯正之效，或難以維持法秩序者，不在此限。」，本件被告於
    行為後，法律有變更，自應適用裁判時之法律諭知易科罰金之折算標準，併此敘
    明。
據上論結，應依刑事訴訟法第三百六十九條第一項前段、第三百六十四條、第二百九
十九條第一項前段，刑法第二條第一項前段、第二十八條、第三百零二條第一項、第
五十五條，修正後刑法第四十一條第一項前段，罰金罰鍰提高標準條例第一條前段、
第二條，判決如主文。
本案經檢察官癸○○到庭執行職務。
中     華     民     國     九十三     年      十      月     六        日
                                   臺灣高等法院臺中分院刑事第五庭
                                         審判長法  官　袁　從　楨
                                               法　官  郭　同　奇
                                               法　官  姚  勳  昌
右正本證明與原本無異。
如不服本判決應於收受送達後十日內向本院提出上訴書狀，其未敘述上訴之理由者並
得於提起上訴後十日內向本院補提理由書（均須按他造當事人之人數附繕本）。
                                               書記官  洪  麗  華
中     華     民     國     九十三     年      十      月      七       日
中華民國刑法第三百零二條
(剝奪他人行動自由罪)
私行拘禁或以其他非法方法，剝奪人之行動自由者，處五年以下有期徒刑、拘役或三
百元以下罰金。
第一項之未遂犯罰之。
                                                              　　　　　Ｆ
